【裁判字號】    97,交上易,971
【裁判日期】    970708
【裁判案由】    過失傷害
【裁判全文】
臺灣高等法院臺中分院刑事判決       97年度交上易字第971號
上  訴  人
即  被  告  丙○○
上列上訴人因過失傷害案件，不服臺灣臺中地方法院96年度交易
字第863 號，中華民國97年4月8日第一審判決（起訴案號：臺灣
臺中地方法院檢察署96年度偵續字第206 號），提起上訴，本院
判決如下：
    主  文
原判決撤銷。
丙○○因過失傷害人，處有期徒刑肆月，減為有期徒刑貳月，如
易科罰金，以銀元佰元即新臺幣玖佰元折算壹日。
    事  實
一、丙○○於民國95年6月5日下午1時許，駕駛車牌號碼TM－367
    2號自用小客車，自位於臺中市○○區○○路2段526號之「
    全國加油站」起步駛出，欲向左迴轉軍功路二段往松竹路方
    向（北往南方向）行駛，其本應注意汽車起步前應顯示方向
    燈，注意前後左右有無障礙物或車輛行人，並應注意讓行進
    中之車輛行人優先通行，而依當時之客觀情形，並無不能注
    意之情事，竟疏未注意左方直行車輛，仍貿然駕車自前開「
    全國加油站」起步駛出，欲向左迴轉軍功路二段往松竹路方
    向行駛，適有騎乘車牌號碼LAN－051號重型機車之乙○○沿
    軍功路二段往潭子鄉方向（南往北方向）直行而來，乙○○
    亦違規超速行駛及疏未注意車前狀況，且該加油站外亦有一
    車號8K－182號半聯結車佔用快慢車道停車而妨害其他用路
    人之視線與行車，致乙○○在丙○○所駕駛自小客車甫駛出
    軍功路二段時，即因剎車不及而擦撞到丙○○自小客車左後
    車身部位，乙○○因而人車倒地，並因此受有頭部外傷併右
    側硬腦膜外血腫之傷害。
二、案經乙○○訴由臺灣臺中地方法院檢察署檢察官偵查起訴。
    理  由
壹、證據能力部分
一、按刑事訴訟法第159條之4 規定，除前3條之情形外，下列文
    書亦得為證據：「一、除顯有不可信之情況外，公務員職務
    上製作之紀錄文書、證明文書。二、除顯有不可信之情況外
    ，從事業務之人於業務上或通常業務過程所須製作之紀錄文
    書、證明文書。三、除前2款之情形外，其他於可信之特別
    情況下所製作之文書。」，此係因公務員職務上製作之紀錄
    文書或證明文書，係公務員依職權所為，與其責任、信譽攸
    關，若有錯誤、虛偽，公務員可能因此擔負刑事及行政責任
    ，且該等文書經常處於可能受公開檢查之狀態，其正確性及
    真實之保障極高；另從事業務之人在業務上或通常業務過程
    製作之上開文書，因係於通常業務上不間斷而規律之記載，
    一般均有會計等人員校對，記錄時亦無預見日後將作為證據
    之偽造動機，其虛偽之可能性較小，且如讓製作者以口頭方
    式在法庭上再重述過去之事實或數據，實際上有其困難，二
    者具有一定程度之不可代替性，是除非有顯不可信之情況外
    ，上開公務文書或業務文書應均具有證據能力；又與上開公
    務文書或業務文書同具有可信性之官方公報、統計表、體育
    紀錄、學術論文及家譜等文書，除非均有顯不可信之情況外
    ，基於同一理由，亦應具有證據能力。本件臺灣省臺中市區
    車輛行車事故鑑定委員會95年9月18日中市行字第095540246
    0號函檢附之中市鑑字第950358號鑑定意見書1件，及國軍臺
    中總醫院附設民眾診療服務處所出具之診斷證明書，為從事
    業務之人於業務上所製作之證明文書，本院審酌該等書證並
    無顯不可信之情形，且與檢察官主張之事實具有關聯性，依
    刑事訴訟法第159條之4 第2款規定，該等書證亦得採為證據
    。被告辯稱上開文書無證據能力云云，不足為採。
二、次按法院或檢察官得囑託醫院、學校或其他相當之機關、團
    體為鑑定，或審查他人之鑑定，並準用第203條至第206條之
    1 規定；其須以言詞報告或說明時，得命實施鑑定或審查之
    人為之，刑事訴訟法第208條第1項定有明文。是法院或檢察
    官依刑事訴訟法第208第1項之規定，囑託鑑定機關所出具之
    鑑定報告，應屬刑事訴訟法第206條第1項之鑑定報告，為傳
    聞法則之例外。查，臺灣省車輛行車事故覆議鑑定委員會97
    年2月1日覆議字第0976200418號函，係受原審之囑託而為之
    鑑定書面報告，屬刑事訴訟法第159條第1項「被告以外之人
    於審判外之言詞或書面陳述，除法律有規定者外，不得作為
    證據。」，所稱「法律有規定者」之例外情形，此因「鑑定
    之經過及其結果，應命鑑定人以言詞或『書面』報告」，同
    法第206條第1項亦規定甚明，是鑑定人以書面為鑑定報告提
    出於法院，依刑事訴訟法第159條第1項立法理由及同法第20
    6條第1項規定，即具有證據能力。被告爭執上開文書之證據
    能力，顯不足採。
三、末按被告以外之人（包括證人、鑑定人、告訴人、被害人及
    共同被告等）於審判外之陳述雖不符刑事訴訟法第159條之1
    至之4等4條之規定，而經當事人於審判程序同意作為證據，
    法院審酌該言詞陳述或書面陳述作成時之情況，認為適當者
    ，亦得為證據；當事人、代理人或辯護人於法院調查證據時
    ，知有刑事訴訟法第159條第1項不得為證據之情形，而未於
    言詞辯論終結前聲明異議者，視為有前項之同意，同法第15
    9條之5定有明文。本件告訴人即被害人乙○○於偵查中所為
    陳述，以及其他本案以下所引用之書面證據，固屬被告以外
    之人於審判外之陳述，惟上開證據業經本院準備程序及審理
    時予以提示並告以要旨，且各經檢察官及被告表示意見。當
    事人已知上述證據乃傳聞證據，且迄言詞辯論終結前，均未
    主張有刑事訴訟法第159條第1項不得為證據之情形，是應認
    已同意作為證據，且經本院審酌後，無取得證據違法、欠缺
    供述之任意性或證據證明力顯然偏低等不適當之情形，認均
    有證據能力。
貳、實體部分
一、訊據被告丙○○固坦承有於上揭時、地，駕車與告訴人乙○
    ○所騎乘之機車發生擦撞之事實，惟矢口否認有何過失犯行
    ，辯稱：當時告訴人騎機車超速自行滑倒，事發當時，伊自
    用小客車係靜止在道路上，是告訴人自己過來撞伊自小客車
    的，告訴人受傷跟伊沒有關係，伊並無過失云云。然查：
（一）上開犯罪事實，業據告訴人乙○○於偵查及本院審理中證
      述「當時發生車禍時，我有流鼻血，警方做完筆錄後，身
      體不適，送醫後有作檢查，發現是顱內出血，後來是在國
      軍803醫院開刀。（被告問：車禍鑑定報告你有無出席？
      ）我沒有出席... （審判長問：告訴人對被告所言還有何
      意見？）當時我的車子是撞到他的後車門，我有滑倒是我
      講錯了。（審判長問：如果是自己滑倒的，你怎麼會講錯
      呢？）因為那天有下雨，所以機車緊急煞車的時候，我不
      確定是滑行或是滑倒，是後來向警方調照片，才知道是撞
      到的。」等語屬實，並有診斷證明書1份、道路交通事故
      現場圖影本1份、道路交通事故調查報告表（一）（二）
      影本1份、現場照片22張附於偵查卷可稽，堪認告訴人並
      非騎機車超速自行滑倒。而告訴人於警員製作談話紀錄表
      時即已表示有「頭昏」之情形；且依其診斷證明書所載，
      其係受有頭部外傷併右側硬腦膜外血腫之傷害，於事發當
      天即至國軍台中總醫院附設民眾診療服務處急診室求診，
      並於同日即接受開顱併血塊移除手術，顯見告訴人所受之
      上開傷害確係由於本件車禍事故所造成無疑。至告訴人嗣
      後有無參與本案車禍鑑定會議，核與被告有無過失之認定
      ，並無必然之關聯，附此敘明。
（二）按行車起步前應顯示方向燈，注意前後左右有無障礙物或
      車輛行人，並應注意讓行進中之車輛行人優先通行，道路
      交通安全規則第89條第1項第6款訂有明文，被告駕駛車輛
      自應注意上開規定，而依其肇事當時之客觀情況為「天候
      陰但未下雨、日間自然光線、路面無缺陷」等情狀，雖當
      時在加油站外快慢車道上暫停有一輛半聯結車，此亦據被
      告供述「（審判長問：你迴轉時，有無看到告訴人的騎車
      過來？）我當然看不到，聯結車擋到我的視線，... 」等
      語明確，顯見被告在事發當時已確知有該半聯結車之存在
      ，則其在駕駛自小客車駛出加油站時，自當更為小心注意
      該半聯結車對其視線所造成之影響，足見被告於肇事當時
      亦無不能注意之情事，竟疏未注意，即貿然駕車自前開「
      全國加油站」起步駛出，欲向左迴轉軍功路二段往松竹路
      方向行駛，適因告訴人騎乘機車超速行駛行至該處，剎車
      不及而與被告駕駛之自小客車左後車身發生擦撞致受有傷
      害，被告仍有過失甚明。又本件經送臺灣省臺中市區車輛
      行車事故鑑定委員會及臺灣省車輛行車事故覆議鑑定委員
      會鑑定結果均認：「丙○○駕駛自小客車於加油站內起駛
      進入道路、往左迴車時未注意讓快車道直行行進中車輛先
      行，為肇事主因；乙○○駕駛重機車，超速行駛且疏未注
      意車前狀況，為肇事次因。」等，有臺灣省臺中市區車輛
      行車事故鑑定委員會鑑定意見書及臺灣省車輛行車事故覆
      議鑑定委員會97年2月1日覆議字第0976200418號函在卷可
      按，亦同本院之認定，益徵被告對此車禍事故確有過失，
      且其過失為肇事主因，而與告訴人所受之傷害間亦有相當
      因果關係。又查，被告於肇事後固然在現場等候，並於警
      員詢問時表明係其肇事，進而接受本件裁判，惟於本院審
      理時已陳明車禍發生後，是加油站員工報警的，經審判長
      再詢問「那你就不是會有自首的情形？」，猶稱「我自己
      沒有打電話報警」等語（見本院卷97年6月24日審判筆錄
      ），足認被告並不符自首要件。
（三）綜上所述，被告對於上開車禍事故應負主要之過失責任，
      其所辯無非事後卸責之詞，不足採信，事證明確，其犯行
      洵堪認定。
二、被告行為後，刑法業於94年2月2日經修正公布，並於95年7
    月1 日起施行，且按行為後法律有變更者，適用行為時之法
    律，但行為後之法律有利於行為人者，適用最有利於行為人
    之法律，現行刑法第2條第1項定有明文。此條規定乃與刑法
    第1 條罪刑法定主義契合，而貫徹法律禁止溯及既往原則，
    係規範行為後法律變更所生新舊法律比較適用之準據法，是
    刑法第2條本身雖經修正，但刑法第2條既屬適用法律之準據
    法，本身尚無比較新舊法之問題，應一律適用裁判時之現行
    刑法第2 條規定，以決定適用之刑罰法律，先予敘明。復按
    比較新舊法，應就罪刑有關之共犯、未遂犯、想像競合犯、
    牽連犯、連續犯、結合犯，以及累犯加重、自首減輕暨其他
    法定加減原因（如身分加減）與加減例等一切情形，本於統
    一性及整體性原則，綜其全部罪刑之結果而為比較，再適用
    有利於行為人之法律處斷，且應就罪刑有關之一切情形，比
    較其全部之結果，而為整個之適用，不能割裂而分別適用有
    利益之條文（最高法院95年5月23日第8次刑庭會議決議、24
    年上字第4634號及27年上字第2615號判例可資參照）。但此
    所謂不能割裂適用，係指與罪刑有關之本刑而言，並不包括
    易刑處分在內。詳言之，有關易科罰金、易服勞役之刑罰執
    行，仍應比較新舊法之規定，適用最有利於行為人之法律，
    依刑法第2條第1項之從舊從輕原則定其易刑之折算標準（最
    高法院96年台上字第2790號、第2233號判決；最高法院96年
    台非字第85號、第58號判決參照）。而本件經比較如下：
（一）按刑法第284條第1項前段定有罰金刑，依修正後刑法施行
      法增訂第1條之1 規定：「（第1項）中華民國94年1月7日
      刑法修正施行後，刑法分則編所定罰金之貨幣單位為新臺
      幣。（第2項） 94年1月7日刑法修正時，刑法分則編未修
      正之條文定有罰金者，自94年1月7日刑法修正施行後，就
      其所定數額提高為30倍。但72年6 月26日至94年1月7日新
      增或修正之條文，就其所定數額提高為3 倍」，及刑法第
      33條第5 款修正為：「主刑之種類如下：五、罰金：新臺
      幣1 千元以上，以百元計算之」等規定觀之，依修正前後
      之法律，所定罰金刑之最高度額雖屬相同，然依被告行為
      時即修正前刑法第33條第5款規定之罰金最低額銀元1元，
      並提高10倍計算，前開罰金刑之最低額為銀元10元，即新
      臺幣30元，較之修正後之新臺幣1 千元為低。因此，比較
      上述修正前、後之刑罰法律，自應以被告行為時即修正前
      關於科處罰金刑之法律較有利於被告。
（二）經綜合比較後，以被告行為時即修正前刑法之規定有利於
      被告，自應一體適用修正前刑法之規定予以論處。
（三）另被告為本件犯罪行為時之刑法第41條第1項前段規定：
      「犯最重本刑為5年以下有期徒刑以下之刑之罪，而受6個
      月以下有期徒刑或拘役之宣告，因身體、教育、職業、家
      庭之關係或其他正當事由，執行顯有困難者，得以1元以
      上3元以下折算1日，易科罰金。」，又被告行為時之易科
      罰金折算標準，修正前罰金罰鍰提高標準條例第2條前段
      （現已刪除）規定，就其原定數額提高為1百倍折算1日，
      則本件被告行為時之易科罰金折算標準，應以銀元3百元
      折算1日，經折算為新臺幣後，應以新臺幣9百元折算1日
      。惟新修正之刑法第41 條第1項前段則規定：「犯最重本
      刑為5年以下有期徒刑以下之刑之罪，而受6個月以下有期
      徒刑或拘役之宣告者，得以新臺幣1千元、2千元或3千元
      折算1日，易科罰金。」，比較修正前後之易科罰金折算
      標準，以修正前之規定，較有利於被告，則應依刑法第2
      條第1項前段，適用修正前刑法第41條第1項前段規定，諭
      知其易科罰金之折算標準。
三、核被告所為，係犯刑法第284條第1項前段之過失傷害罪。原
    審予以論罪科刑固非無見，惟被告並非主動報案表明係其肇
    事，而是加油站員工報警的，並不符合自首之要件，原審竟
    適用修正前刑法第62條前段酌減其刑，即有未合。被告猶執
    陳詞辯稱：案發時上述半聯結車佔用快慢車道停車，亦妨害
    其他用路人之視線與行車而有過失，且被告已先越過該半聯
    結車駛出至軍功路內側車道準備要迴轉，係告訴人超速且閃
    煞不及始與伊碰撞後滑倒，先逕行移動其機車至路邊水溝邊
    遮掩，其行動自如，並無受傷之情狀，又答應被告賠償車損
    及要求不要報警，該次車禍係肇因於告訴人，難謂被告有何
    過失可言云云，以此否認犯行指摘原判決不當而提起上訴，
    惟依道路交通安全規則第89條第1項第6款之規定，案發時被
    告既屬行車起步者，自應顯示方向燈、注意前後左右有無障
    礙物或車輛行人，並應注意讓行進中之車輛行人優先通行，
    被告起步行車違反上開規定，且其車遭撞擊點係在車身左後
    側，非後車身，足見其所辯已先越過該半聯結車駛出至軍功
    路內側車道云云，尚與實情不符，自不得就己起步違規之過
    失諉責予上述半聯結車，亦不得藉詞係遭該半聯結車妨礙其
    視線或先駛至軍功路，對己未注意前後左右之行車，致與行
    進中之告訴人騎車碰撞而予卸責，縱當時告訴人果有移動其
    機車至路邊水溝邊、行動自如，或外觀無受傷，及答應賠償
    車損及要求不要報警，甚未及親自參與車禍鑑定會議等節，
    僅供研判告訴人是否就車禍肇事同有過失及其過失之程度為
    何，實無從據以解免被告行車起步違反上開規定致告訴人碰
    撞受傷而有過失之認定，已如前述，是本案事證已明，詳如
    前述，被告上訴非有理由，然原審判決既有如上未當之處，
    應由本院將其撤銷改判。爰審酌被告應負肇事主因之過失責
    任、被害人所受之傷害情狀、被告尚未與被害人達成和解，
    及被告犯罪後之態度等一切情狀，量處如主文所示之刑；又
    被告之上開犯罪時間係於96年4月24日以前，符合中華民國
    九十六年罪犯減刑條例所定得減刑之條件，爰依該條例第2
    條第1項第3款、第7條之規定減其刑期2分之1，並就減得之
    刑諭知易科罰金之折算標準。
據上論斷，應依刑事訴訟法第369條第1項前段、第364條、第299
條第1項前段、刑法第2條第1項前段、第284條第1項前段、修正
前刑法第41條第1項前段、刑法施行法第1條之1、96年罪犯減刑
條例第2條第1項第3款、第7條、第9條，修正前罰金罰鍰提高標
準條例第2條，判決如主文。
本案經檢察官甲○○到庭執行職務。
中    華    民    國    97    年    7     月    8    日
            刑事第七庭    審判長法  官  林  榮  龍
                                法  官  江  錫  麟
                                法  官  張  惠  立
上列正本證明與原本無異。
不得上訴。
                                書記官  陳  慈  傳
中    華    民    國    97    年    7     月    9    日
附錄：本案論罪科刑法條全文
中華民國刑法第284條第1項
因過失傷害人者，處6月以下有期徒刑、拘役或5百元以下罰金，
致重傷者，處1年以下有期徒刑、拘役或5百元以下罰金。


司法院資訊處製作；財團法人民間司法改革基金會備份。
